臺灣高等法院刑事判決
110年度上訴字第423號
    上  訴  人  臺灣桃園地方檢察署檢察官 
    被      告  徐銘志




上列上訴人因被告違反毒品危害防制條例案件，不服臺灣桃園地
方法院109年度審訴字第1624號，中華民國109年12月9日第一審
判決（起訴案號：臺灣桃園地方檢察署109年度毒偵字第2305號
、109年度毒偵字第3433號），提起上訴，本院判決如下：
    主  文
上訴駁回。
    理  由
一、公訴意旨略以：被告甲○○前因施用毒品案件，依臺灣新竹
    地方法院裁定送觀察、勒戒後，認無繼續施用毒品之傾向，
    於民國89年3月3日執行完畢釋放出所，該次施用毒品犯行，
    並經臺灣新竹地方法院檢察署（現更名為臺灣新竹地方檢察
    署）檢察官以89年度毒偵字第621號為不起訴處分確定。於9
    0年間（即前開觀察、勒戒執行完畢釋放後5年內）復因施用
    毒品案件，依臺灣桃園地方法院裁定送觀察、勒戒後，認無
    繼續施用毒品之傾向，於90年9月28日執行完畢釋放出所，
    該次施用毒品犯行，並經臺灣桃園地方檢察署檢察官以90年
    度毒偵字第1537號為不起訴處分確定。另因施用毒品案件
    ，經臺灣臺北地方法院以106年度審簡字第1038號判決分別
    判處有期徒刑6月、2月，應執行有期徒刑7月確定，業於106
    年8月25日易科罰金執行完畢。詎不知悔改，為下列行為：㈠
    基於施用第一級毒品之犯意，於109年4月5日下午2時許，在
    桃園市○○區○○街00號，以針筒注射之方式，施用第一級毒品
    海洛因1次。另於109年4月5日晚間11時許，在上址，以將甲
    基安非他命置入玻璃球燒烤後吸食煙霧之方式，施用第二級
    毒品甲基安非他命1次。㈡基於施用第一級毒品之犯意，於10
    9年5月19日上午10時許，在桃園市桃園區三民路某加油站洗
    手間內，以針筒注射之方式，施用第一級毒品海洛因1次。
    嗣上開㈠之行為，經警持臺灣桃園地方法院核發之搜索票至
    桃園市○○區○○街00號執行搜索而查獲，並扣得第一級毒品海
    洛因1包（驗前毛重0.7335公克）第二級毒品甲基安非他命1
    包（驗前淨重0.2654公克）、玻璃球吸食器、注射針筒1支
    。而上開㈡之行為，因甲○○另案經通緝，於109年5月20日凌
    晨4時許，在桃園市○○區○○路000號前為警逮捕後附帶搜索而
    查獲，並扣得注射針頭2支。因認被告涉犯毒品危害防制條
    例第10條第1項、第2項之施用第一級、第二級毒品罪嫌等語
    。
二、原判決意旨略以：被告甲○○前因施用毒品案件，經原審法院
    以90年度毒聲字第2736號裁定送觀察、勒戒後，因認無繼續
    施用毒品之傾向，於90年9月28日執行完畢釋放出所，該次
    施用毒品犯行，並經臺灣桃園地方檢察署檢察官以90年度毒
    偵字第1537號為不起訴處分確定，有本院被告前案紀錄表1
    份在卷可佐。因此，被告分別於上開公訴意旨所示時、地再
    犯本案施用第一級毒品及第二級毒品犯行，顯與其最近1次
    因施用毒品而經觀察、勒戒執行完畢釋放之90年9月28日相
    距已逾3年，依前述規定及說明，本案即應再予觀察、勒戒
    或強制戒治。被告所涉本案施用毒品案件，雖經檢察官偵查
    終結後提起公訴，然迄至109年7月27日始繫屬原審法院，有
    臺灣桃園地方檢察署109年7月16日桃檢俊萬109毒偵2305字
    第1099074259號函上之本院收狀戳印在卷可憑。揆諸上開說
    明，被告應再受觀察、勒戒，且依毒品危害防制條例第35條
    之1第1款規定，應由檢察官依修正後規定處理，故本案繫屬
    時（即109年7月27日）即欠缺起訴之訴追條件，自屬起訴程
    序違背規定，爰不經言詞辯論，逕為不受理判決之諭知等語
    。
三、檢察官上訴意旨略以：
  ㈠按毒品危害防制條例於97年4月30日修正後，對於進入司法程
    序之戒癮治療方式，採取「觀察、勒戒或強制戒治」及「附
    命緩起訴」雙軌制，其目的在給予施用毒品者戒毒自新機會
    。被告既同意參加戒癮治療，由檢察官採行「附命緩起訴」
    方式，此後「附命緩起訴」經撤銷，自不能再改採「觀察、
    勒戒或強制戒治」方式，重啟處遇程序；是該條例第24條乃
    一般刑事訴訟程序之例外規定，屬刑事訴訟法第1條第1項規
    定之「其他法律所定之訴訟程序」。該條第2項規定「前項
    緩起訴處分，經撤銷者，檢察官應依法追訴」，已明示施用
    毒品案件於撤銷緩起訴處分後之法律效果為「依法追訴」，
    此乃因被告事實上已接受等同「觀察、勒戒」之處遇，惟其
    竟未能履行該條件，自應於撤銷緩起訴處分後就前案依法起
    訴，而無再次聲請法院裁定觀察、勒戒之必要。又「附命緩
    起訴」後，3年內再犯施用第一級或第二級毒品者，因其事
    實上已接受等同「觀察、勒戒」處遇，顯見再犯率甚高，原
    規劃之制度功能已無法發揮成效，自得依109年1月15日修正
    公布之毒品危害防制條例第23條第2項或修正公布前第24條
    第2巷規定之相同法理，逕行提起公訴，無再依修正後毒品
    危害防制條例第20條第1項重為聲請觀察、勒戒之必要。否
    則若被告心存僥倖，有意避險，選擇對其較有利之戒癮治療
    ，如有再犯，又可規避直接起訴之規定，自與法律規範目的
    有悖（最高法院104年度第2次刑事庭會議決議意旨參照）。
  ㈡經查：被告前於107年8月間因施用毒品行為，經臺灣桃園地
    方檢察署檢察官於107年12月24日以107年度毒偵字第5182號
    為附命完成戒癮治療之緩起訴處分確定等情，有被告刑案資
    料查註記錄表及緩起訴處分可參。後被告竟於前開緩起訴處
    分確定後3年內之109年4月5日、同年5月19日再犯本案施用
    毒品行為，因其事實上既已接受等同觀察、勒戒之處遇，揆
    諸上揭刑事庭會議決議要旨，自應由檢察官逕行起訴，並無
    再次聲請法院裁定觀察、勒戒之必要。原判決以上開理由逕
    為諭知不受理判決，有悖於上開最高法院刑事庭會議決議意
    旨，原判決認事用法尚嫌未洽，爰請求將原判決撤銷，更為
    適法之判決云云。　
四、本院查：
  ㈠起訴之程序違背規定者，法院應諭知不受理之判決；又對於
    原審諭知不受理之判決上訴時，第二審法院認其為無理由而
    駁回上訴，得不經言詞辯論為之，刑事訴訟法第303條第1款
    、第372條分別定有明文。
  ㈡109年7月15日增訂施行之毒品危害防制條例第35條之1第1款
    及第2款前段規定，施行前犯第10條之罪之案件，於施行後
    ，偵查中，由檢察官依修正後規定處理；審判中，由法院或
    少年法院（地方法院少年法庭）依修正後規定處理。是犯第
    10條之罪者，不論係修正前後，均應依新法規定處理
  ㈢施用第一、二級毒品為犯罪行為，毒品危害防制條例第10條
    設有處罰規定。故施用第一、二級毒品者，本應科以刑罰。
    惟基於刑事政策，對合於一定條件之施用者，則依同條例第
    20條之規定，施以觀察、勒戒及強制戒治之保安處分。又10
    9年1月15日修正公布、同年7月15日施行之毒品危害防制條
    例第20條第3項規定，犯第10條之罪於觀察、勒戒或強制戒
    治執行完畢釋放後，3年後再犯第10條之罪者，適用本條前2
    項之規定。上開所謂「3年後再犯」，只要本次再犯（不論
    修正施行前、後）距最近1次觀察、勒戒或強制戒治執行完
    畢釋放，已逾3年者，即該當之，不因其間有無犯第10條之
    罪經起訴、判刑或執行而受影響。其理由略以：87年5月20
    日毒品條例公布施行後之刑事政策，對於施用毒品者，已揚
    棄純粹的犯罪觀，雖強調「除刑不除罪」之理念，認為施用
    毒品者具有「病患性犯人」之特質，惟囿於當時戒治及醫療
    體系均不完整、專業人員欠缺且戒毒知識尚有不足，社會大
    眾仍視施用毒品者為「犯人」而非「病患」，暨相關戒毒及
    事後之追蹤、輔導配套措施亦不完備，其刑事政策明顯將施
    用毒品者偏向「犯人」身分處理，導致監獄人滿為患，且施
    用毒品人口不減反增。為此，戒毒政策不得不改弦易轍，開
    始正視施用毒品者實屬「病患」之特質。先於97年新增毒品
    條例第24條附命完成戒癮治療緩起訴制度，確立「附命緩起
    訴」及「觀察、勒戒或強制戒治」雙軌治療模式。本次修正
    之毒品條例第20條第3項及第23條第2項，雖僅將原條文之再
    犯期間由「5年」改為「3年」，惟鑑於將施用毒品者監禁於
    監獄內，僅能短期間防止其接觸毒品，因慣用毒品產生之「
    心癮」根本無法根除，並慮及毒品條例施行多年累積之戒毒
    經驗及實效，暨逐步擴充之醫療、戒癮機構、專業人力、社
    區支援系統等資源，尤以本次毒品條例第24條修正，擴大檢
    察官對施用毒品者附條件緩起訴處分之範圍，使其能視個案
    具體情形給予適當多元社區處遇。本次修正後對於施用毒品
    者之思維，自應與時俱進，擺脫以往側重於「犯人」身分之
    處罰，著重其為「病患」之特質，並以「治療」疾病為出發
    點，重新評價前揭所謂「3年後再犯」之意義。又毒品戒除
    不易，須經長期且持續之治療，施用毒品者既被視為「病患
    性犯人」，最佳處遇方式即為治療。對於施用毒品者之治療
    方式，有機構外之處遇（如自行赴醫院戒癮、附命完成戒癮
    治療緩起訴處分等），或機構內之觀察、勒戒或強制戒治；
    至對施用毒品者科以刑罰，無非在運用刑罰之一般預防功能
    以嚇阻毒品之施用。監獄為執行場所而非戒癮專責機構，針
    對施用毒品者及其再犯之特性，法務部於106年12月5日頒訂
    之「科學實證之毒品犯處遇模式計畫」，目的即是積極引進
    地區醫療體系之協助，提供毒癮戒治，落實社區追蹤輔導及
    治療之銜接，俾修復創傷、預防再犯。惟刑罰因涉及人身自
    由之基本權，故於施用毒品初犯時皆以傳統之機構外或機構
    內處遇方式治療，如再施用毒品時，始科以刑事責任。而當
    刑罰處遇仍不能有效幫助施用毒品者改善惡習時，即表示無
    法以此方式發揮治療效果，若繼續施以刑罰只具懲罰功能，
    不僅無法戒除毒癮，更漸趨與社區隔離，有礙其復歸社會。
    基於憲法應保障人民之生存權，及根據每個國民生存照顧需
    要提供基本給付之理念，為協助施用毒品者戒除毒癮復歸社
    會，對於經監獄監禁處遇後仍再犯之施用毒品者，更應恢復
    以機構內、外之治療協助其戒除毒癮。此即本次修正毒品條
    例第20條第3項關於施用毒品者所謂「3年後再犯」係何所指
    之立法真諦。除檢察官優先適用第24條命附條件緩起訴處分
    處遇（不論幾犯，亦無年限）外，對於施用毒品初犯者，應
    適用第20條第1項、第2項為機構內之觀察、勒戒或強制戒治
    ；若於上開機構內處遇執行完畢釋放後，於「3年內再犯」
    者，依第23條第2項規定，應依法追訴；倘於「3年後再犯」
    自應再回歸到傳統醫療體系機構內重為觀察、勒戒或強制戒
    治之治療。是對於戒除毒癮不易者，唯有以機構內、外處遇
    及刑事制裁等方式交替運用，以期能控制或改善其至完全戒
    除毒癮。綜上，對於毒品條例第20條第3項及第23條第2項所
    謂「3年後（內）再犯」，自應跳脫以往窠臼，以「3年」為
    期，建立「定期治療」之模式。其規定中所謂「3年後再犯
    」，只要本次再犯（不論修正施行前、後）距最近1次觀察
    、勒戒或強制戒治執行完畢釋放，已逾3年者，即該當之，
    不因其間有無犯第10條之罪經起訴、判刑或執行而受影響等
    旨。（最高法院109年度台上大字第3826號裁定、109年度台
    上字第3826號判決意旨參照）。
  ㈣查：公訴意旨認本案被告施用第一級毒品海洛因之時間分別
    為「109年4月5日下午2時許」及「109年5月19日上午10 時
    許」、施用第二級毒品甲基安非他命之時間為「109年4月5
    日晚間11時許」；復觀諸卷附本院被告前案紀錄表，可知被
    告前於107年8月間，因施用毒品案件，經臺灣桃園地方檢察
    署檢察官以107年度毒偵字第5182號為「附命緩起訴」，然
    尚未完成戒癮治療，該緩起訴即遭檢察官於109年6月30日以
    109年度撤緩毒偵字第528號撤銷緩起訴，被告其後雖有因施
    用毒品案件經法院判處罪刑確定及執行完畢之情形，但此後
    迄今並無再受觀察、勒戒或強制戒治等保安處分之裁判及執
    行，期間亦未受「附命緩起訴」，有本院被告前案紀錄表在
    卷可憑。而本件檢察官起訴認被告施用第一級、第二級毒品
    之時點係「109年4月5日」、「109年5月19日」，距其最近1
    次犯施用毒品經觀察、勒戒執行完畢釋放之90年9月28日，
    期間已逾3年，依前揭說明，自應依修正毒品危害防制條例
    第20條第3項規定，再給予被告適用觀察、勒戒之機會，使
    其得以治療之方式代替刑罰。
五、檢察官就本件被告施用毒品案，依修正前毒品危害防制條例
    規定提起公訴，起訴程序違背規定，故本案繫屬時即欠缺起
    訴之訴追條件，自屬起訴程序違背規定，原審諭知公訴不受
    理之判決，且不經言詞辯論為之，於法核無不合。檢察官提
    起本案上訴，指摘原判決諭知公訴不受理有適用法律之違誤
    ，為無理由，應予駁回，並不經言詞辯論為之。
據上論斷，應依刑事訴訟法第368條、第372條，判決如主文。
中　　華　　民　　國　　110 　年　　2 　　月　　26　　日
                  刑事第一庭    審判長法　官  李釱任
                                      法　官  崔玲琦
                                      法　官  梁耀鑌
以上正本證明與原本無異。
如不服本判決，應於收受送達後20日內向本院提出上訴書狀，其
未敘述上訴之理由者並得於提起上訴後20日內向本院補提理由書
（均須按他造當事人之人數附繕本）「切勿逕送上級法院」。
                                      書記官  宗志強
中　　華　　民　　國　　110 　年　　2 　　月　　26　　日